【裁判字號】    99,交聲,496
【裁判日期】    990604
【裁判案由】    違反道路交通管理處罰條例聲明異議
【裁判全文】
臺灣臺北地方法院交通事件裁定         99年度交聲字第496號
原處分機關  臺北市交通事件裁決所
異  議  人
即受處分人  甲○○
上列異議人因違反道路交通管理處罰條例案件，對於臺北市交通
事件裁決所民國99年3月2日所為之裁決處分（原處分案號：北市
裁催字第裁22-AEX187757號）聲明異議，本院裁定如下：
    主  文
原處分關於裁處罰鍰超過新台幣壹萬伍仟元部分撤銷。
上開撤銷部分，甲○○不罰。
其餘異議駁回。
    理  由
一、原處分機關臺北市交通事件裁決所以異議人甲○○於民國97
    年7月6日16時53分，騎車號DTJ-967 號輕型機車行經臺北市
    ○○○路台大捷運站3 號出口時，經警攔檢施以酒測結果，
    其吐氣所含酒精成分為每公升0.75毫克，而以異議人有違反
    道路交通管理處罰條例第35條第1項第1款規定之行為，當場
    掣單舉發，嗣經臺灣臺北地方法院檢察署檢察官為緩起訴處
    分，緩起訴期間為1 年（自97年8月19日起至98年8月18日止
    ），於緩起訴期間期滿後，原處分機關乃於99年3 月22日依
    同條例第35條第1項第1款、第24條第1項第2款（漏載）及違
    反道路交通管理事件統一裁罰基準表之規定，裁處受處分人
    罰鍰新台幣（下同）45,000元（已繳納5,000 元），吊扣駕
    駛執照1 年（已執行），並施以道路交通安全講習（就吊扣
    駕駛執照1 年及施以道路交通安全講習之裁罰部分，依聲明
    異議意旨，異議人並未就上開部分聲明異議）。
二、聲明異議意旨略以：可否法院的罰金3 萬元併入裁決所的酒
    駕罰金，能否一罪不二罰等語。
三、按汽車駕駛人，駕駛汽車經測試檢定酒精濃度超過標準規定
    者，處新臺幣15,000元以上60,000元以下罰鍰，並當場移置
    保管其車輛及吊扣其駕駛執照1 年；因而肇事致人受傷者，
    並吊扣其駕駛執照2 年；致人重傷或死亡者，吊銷其駕駛執
    照，並不得再考領；汽車駕駛人，有第35條第1 項規定之情
    形者，應接受道路交通安全講習，道路交通管理處罰條例第
    35條第1項第1款、第24條第1項第2款分別定有明文。
四、經查，異議人甲○○於97年7月6日16時53分，騎車號DTJ-96
    7號輕型機車行經臺北市○○○路台大捷運站3號出口時，經
    警攔檢施以酒測結果，其吐氣所含酒精成分為每公升0.75毫
    克，而以異議人有違反道路交通管理處罰條例第35 條第1項
    第1款規定之行為，當場掣單舉發，並以其涉犯刑法第185條
    之3 之公共危險罪嫌，移送臺灣臺北地方法院檢察署偵查而
    受緩起訴處分，緩起訴期間為1年（自97年8月19日起至98年
    8月18日止），並應於緩起訴處分確定後6個月內，向財團法
    人犯罪被害人保護協會臺北分會支付3 萬元，及於緩起訴處
    分確定後10個月內接受10小時交通安全法治教育講習，異議
    人業已於97年9月10日繳納3萬元完竣，並完成交通安全講習
    等事實，為異議人所不爭執，並經本院調閱臺灣臺北地方法
    院檢察署97年偵字第15819 號偵查卷、97年度緩字第1823號
    執行卷、97年度緩護命字第1000號觀護卷查核無訛。
五、按刑事訴訟法第253條之1所指之緩起訴處分，其中檢察官命
    被告為金錢給付部分，法另明定得為民事強制執行名義，受
    處分人因上開緩起訴處分而剝奪其財產權，該經被告同意之
    金錢給付義務實具有強制性及懲罰性。而緩起訴處分形式上
    固非如易科罰金，係以支付金錢作為自由刑之替代，惟緩起
    訴實為「暫時之不起訴」，如被告不能履行所附加之負擔，
    檢察官仍應撤銷緩起訴，並依法追訴。是倘被告履行經由緩
    起訴處分所附條件，即得免遭檢察官啟動聲請簡易判決處刑
    或起訴等程序，依此觀之，顯仍具有替代刑罰之效果，廣義
    而言，應屬「實質刑事法律處罰」，而有行政罰法第26條第
    1項一事不二罰規定之適用。且刑事訴訟法第253條之1第1項
    係91年2月8日增訂，行政罰法則於94年2月5日公布，制定在
    後之行政罰法第26條第2 項既僅臚列「不起訴處分或無罪、
      免訴、不受理、不付審理之裁判確定者」，排除一事不二
    罰原則之適用，而未將「緩起訴處分」一併納入，應係立法
    者有意排除，而非法律漏洞。且緩起訴處分實質上既非不能
    證明行為人之犯罪事實，如命為支付一定金額之負擔，與實
    質受罰無異，自與上開行政罰法第26條第2 項列舉之不起訴
    處分等情形迥然有別，仍無從比附援引而為相同之處置。如
    若不然，則刑事被告如經法院循審判程序判處罰金或得以易
    科罰金之拘役或有期徒刑，無論受罰情形如何，均得以援用
    行政罰法第26條第1 項之規定，免於處以行政秩序罰之雙重
    不利益；至於藉由緩起訴處分而節省司法資源者，在基於實
    質懲罰目的而其財產權遭受剝奪之餘，卻仍另須繳納一定金
    額之行政罰鍰，其結果勢必降低刑事被告接受緩起訴處分之
    意願，而反噬緩起訴處分替代繁複刑事審判程序之制度性機
    能。準此以言，行政罰法第26條第2 項既未將緩起訴處分列
    舉其中，本於「例外規定從嚴解釋」之法理及前揭說明，自
    不能將條文中「不起訴處分」之範圍，擴及於性質顯不相同
    之「緩起訴處分」。本件異議人既因同一酒後駕車之行為，
    經檢察官為緩起訴處分，並命履行支付3 萬元給公益團體之
    義務，實質上即屬受有刑事法律之處罰，應認有一事不二罰
    原則之適用。
六、又酒後駕車經檢察官為緩起訴處分，並命被告向公益團體捐
    款或提供義務勞務者，被告係履行檢察官為緩起訴處分命令
    ，此等命令名義上雖非刑罰，但仍是一種特殊的處遇措施，
    造成被告之財產減少或義務增加，性質上亦屬干預人民自由
    之處分，與刑事制裁無異，實質上為刑事處罰。故檢察官為
    緩起訴處分並命向公益團體捐款者，其捐款解釋上亦屬道路
    交通管理處罰條例第35條第8 項所規定之罰金（該條項規定
    ：前項汽車駕駛人，經裁判確定處以罰金低於本條例第92條
    第3項【按：應係第4項】所訂最低罰鍰基準規定者，應依本
    條例裁決繳納不足最低罰鍰之部分），監理機關雖不得再為
    行政裁罰，惟若行為人所支付之緩起訴處分金，未達道路交
    通管理處罰條例第92條第3 項所訂最低罰鍰基準規定者，依
    該條例第35條第8 項之規定，即須補繳不足最低罰鍰之部分
    ，始為適法。如一方面認為行為人依檢察官緩起訴處分命令
    而為金錢給付，與受刑事處罰無異，依行政罰法第26條之規
    定，監理機關不得再行裁罰；一方面卻又認為該等金錢給付
    不屬於道路交通管理處罰條例第35條第8 項所定罰金，無需
    依該項規定補繳不足最低罰鍰部分之差額，理由顯有矛盾，
    且若緩起訴捐款金額低於最低罰鍰金額，亦有失公平（臺灣
    高等法院98年11月法律座談會刑事類第24號提案研討結果參
    照）。如前所述，本件異議人所支付之緩起訴處分金3 萬元
    部分，業經緩起訴處分期間屆滿未經撤銷而實質確定，惟該
    緩起訴處分金3萬元並未達道路交通管理處罰條例第92條第3
    項所訂最低罰鍰基準即45,000元，是依該條例第35條第8 項
    規定，即須補繳不足最低罰鍰部分即15,000元。從而，原處
    分關於裁處罰鍰「超過15,000元」部分（即3 萬元）應予撤
    銷，此部分異議人不罰，至就原處分關於裁處罰鍰15,000元
    部分，原處分並無不當，異議人此部分之異議為無理由，應
    予駁回。
七、據上論斷，應依道路交通管理處罰條例第87條第2 項，道路
    交通案件處理辦法第19條、第20條前段，裁定如主文。
中    華    民    國    99    年    6     月    4     日
                  交通法庭      法  官  李明益
以上正本證明與原本無異。
如不服本裁定，應於裁定送達後5日內向本院提出抗告狀。
                                書記官  劉穗筠
中    華    民    國    99    年    6     月    4     日

司法院資訊處製作；財團法人民間司法改革基金會備份。
